最高法院刑事判決　　　　　　九十六年度台上字第四０六八號
上　訴　人　乙○○
　　　　　　甲○○
上列上訴人等因強制性交而故意殺被害人案件，經臺灣高等法院
臺中分院中華民國九十六年二月八日第二審更審判決（九十五年
度上重更(四)字第四九號，起訴案號：臺灣臺中地方法院檢察署九
十年度偵字第三０四八號、第四四０八號、第五九三六號）後，
劉榮三不服提起上訴，張鎮興部分，依職權逕送審判，視為已提
起上訴，本院判決如下：
    主  文
原判決撤銷，發回臺灣高等法院臺中分院。
    理  由
本件原判決撤銷第一審關於上訴人乙○○、甲○○等部分之科刑
判決，改判論處上訴人等共同對於女子以強暴方法而為性交之罪
，而故意殺害被害人罪刑（乙○○處死刑，甲○○處無期徒刑，
均褫奪公權，並均應於刑之執行前，令入相當處所施以強制治療
，其期間至治癒為止，但不得逾三年）；固非無見。
惟查：一、審判期日之訴訟程序專以審判筆錄為證；又第二審審
判長依刑事訴訟法第九十四條訊問被告後，應命上訴人陳述上訴
之要旨，同法第四十七條、第三百六十五條分別定有明文。本件
第一審判決後，檢察官及乙○○等人分別不服提起上訴，然依審
判筆錄之記載，原審於民國九十六年一月十九日審判期日時，審
判長僅命上訴人等陳述上訴意旨，並未命另一上訴人即檢察官陳
述上訴要旨，檢察官亦未自行陳述（原審卷第一七四頁反面），
致無從辨明檢察官上訴之範圍，揆諸首開說明，其所踐行之審判
程序即不合法，基此所為之判決，自屬違背法令。二、原判決於
理由欄一、(三)４採用證人蔡○○於警詢、偵查及第一審審理中之
證言為證據（原判決正本第十二頁），但關於該證人於警詢、偵
查中之證述，如何具有證據能力，而得採為判決之證據，原判決
於理由中未為說明，自有判決理由不備之違法。三、死刑乃刑罰
之最嚴厲手段，行為人若泯滅天良，窮凶極惡，顯已無法教育改
造，非使其與社會永遠隔離，不能達防衛社會之目的者，固應處
以極刑；如認行為人仍有再教育、再社會化之可能，但又以死刑
論科，即有判決理由矛盾之違法。又修正前刑法第九十一條之一
規定性侵害案件之行為人，應於裁判前鑑定有無施以治療之必要
，若有必要者，得令入相當處所施以治療，其立法理由係為使因
身心障礙偏差行為者，得藉由強制治療以避免其出獄後再犯，故
而賦予法院令其治療之權責。原判決論處上訴人乙○○共同對於
女子以強暴方法而為性交之罪，而故意殺害被害人，量處死刑，
於理由欄四、說明：「審酌本件全案情節……被告泯滅人性，犯
罪之手段極度殘忍，天理不容。對社會之危害甚大，並造成被害
人家屬身心永遠無法磨滅之嚴重創傷，犯後復湮滅罪證、相偕逃
亡串供，復均尚未對被害人家屬有所賠償。……惡性最深，情節
最重……量處被告乙○○死刑」；又以經國軍臺中總醫院鑑定結
果，認乙○○應接受精神科強制治療，乃依修正前刑法第九十一
條之一第一項，諭知於刑之執行前，令入相當處所施以強制治療
（原判決正本第二十八頁、第二十九頁），似又認乙○○仍有治
療矯正之可能性；然原判決既判處乙○○死刑，是否有對乙○○
宣告強制治療之必要？原判決未切實審酌，亦有可議。四、刑法
第二百二十一條第一項之強制性交罪係以：「對於男女以強暴、
脅迫、恐嚇、催眠術或其他違反其意願之方法而為性交者」為構
成要件，原判決論處上訴人等共同犯對於女子以強暴方法而為性
交之罪，而故意殺害被害人罪刑，關於上訴人等對於被害人Ａ女
（姓名年籍詳卷）犯強制性交罪部分，其事實欄係認定：「甲○
○竟於車內臨時興起淫念，而在前開自用小客車後座，對Ａ女以
強暴之方法而為性交……乙○○亦另起淫念，而在車上對Ａ女以
強暴之方式為性交」（原判決正本第二頁至第三頁）。即對於上
訴人等係以何強暴之方法對Ａ女為性交，未明白認定，已不足為
適用法律之依據，又原判決雖於理由欄說明：「證人即擔任解剖
之法醫師高○○於原審及本院（指第一審及原審）更(二)審結證稱
：『被害人有子宮出血，大腿兩側有瘀血，可以判斷是遭大力開
大腿及撞擊，而從被害人陰道受傷情形判斷，本件如果不是一個
人多次強迫性行為或二人以上的強迫性交，應不會造成這麼多嚴
重傷害，因此可認定是遭強迫所造成，而不是自願的』等語明確
」（原判決正本第八頁）；然原判決就上訴人等對Ａ女為性交，
究係以強暴之方法抑或違反其意願而為之，事實欄未明白認定及
記載，致此部分之事實尚欠明確，本院無從為適用法律當否之判
斷，亦有違誤。綜上，應認原判決仍有撤銷發回之原因。
據上論結，應依刑事訴訟法第三百九十七條、第四百零一條，判
決如主文。
中    華    民    國  九十六  年    七    月  二十六  日
                      最高法院刑事第十一庭
                          審判長法官  林  永  茂  
                                法官  洪  文  章  
                                法官  蘇  振  堂  
                                法官  蕭  仰  歸  
                                法官  何  菁  莪  
      本件正本證明與原本無異
                                      書  記  官  
中    華    民    國  九十六  年    八    月    一    日
                                                      Ｅ